【裁判字號】    89,台上,2438
【裁判日期】    890504
【裁判案由】    違反麻醉藥品管理條例等
【裁判全文】
最高法院刑事判決                              八十九年度台上字第二四三八號
    上  訴  人  甲○○
右上訴人因違反麻醉藥品管理條例等罪案件，不服台灣高等法院台南分院中華民國八
十七年一月二十二日第二審判決（八十六年度上訴字第二○一○號，起訴案號：台灣
台南地方法院檢察署八十六年度偵緝字第二七六號），提起上訴，本院判決如左：
    主  文
原判決撤銷，發回台灣高等法院台南分院。
    理  由
本件原判決認定上訴人基於意圖營利之概括犯意，於民國八十五年十一月二十五日、
同年十二月十八日，先後在台南市○○路二四四號及同市東區後甲圓環附近，以每包
新台幣（下同）二千元之價格，連續二次非法販賣化學合成麻醉藥品安非他命予彭安
平吸用，每次一包。又明知安非他命業經行政院衛生署列為禁藥，另行起意，於八十
五年十二月下旬某日，在該市○○路○段一九二巷二十四弄五十三號彭安平住處，無
償轉讓安非他命一包（重量不詳）予彭安平吸用等情。因而撤銷第一審關於上訴人部
分之判決，改判仍論處上訴人連續非法販賣化學合成麻醉藥品及明知為禁藥而轉讓罪
刑（累犯）。固非無見。惟查：(一)本件第一審判決認為上訴人所為係犯連續非法販賣
化學合成麻醉藥品罪及轉讓禁藥罪，依數罪併罰之例，分別判處有期徒刑五年四月及
九月，而上訴人於八十六年十一月二十一日之聲明上訴狀，係就第一審關於違反麻醉
藥品管理條例所處有期徒刑五年四月部分聲明不服，未及其他。嗣上訴人於八十六年
十二月十九日原審第一次調查期日就轉讓禁藥部分聲明不服，同時於上訴理由狀內就
被訴轉讓禁藥部分一併敘明不服之理由，惟其係於八十六年十一月十一日收受第一審
判決書，則迄同年十二月十九日訊問期日止，該部分之上訴是否已逾上訴期間﹖不無
疑義，原審疏未加以審查，仍予實體判決，已有可議。(二)刑事訴訟法第九十五條規定
「訊問被告，應告以犯罪之嫌疑及所犯罪名。罪名經告知被告後，認為應變更者，應
再告知。」旨在使被告得以充分行使防禦權，以達刑事訴訟法為發現真實兼顧程序公
正之目的。該法於八十六年十二月十九日修正公布，尤規定訊問被告應先告知「一犯
罪嫌疑及所犯所有罪名。罪名經告知後，認為應變更者，應再告知。二得保持緘默，
無須違背自己之意思而為陳述。三得選任辯護人。四得請求調查有利之證據。」等事
項。本條規定於總則編，審判各級皆應適用，原審於調查期日及審判期日均未踐行上
開程序，此項訴訟程序之違誤，於判決要難謂無影響，亦屬欠洽。(三)修正前麻醉藥品
管理條例第十三條之一第二項第一款之非法販賣化學合成麻醉藥品罪，係以行為人有
營利之目的（意思），而販入或賣出化學合成麻醉藥品，或二者兼而有之者為構成要
件。故行為人主觀上有無此項犯罪（營利意思）之目的條件，自應於事實欄內詳為記
載，然後於理由內說明其憑以認定之證據，始為合法。原判決論處上訴人非法販賣化
學合成麻醉藥品罪刑，其事實欄雖記載被告有營利之意圖，然理由內卻僅以擬制推測
之詞謂販賣安非他命法定最低本刑為五年以上有期徒刑，上訴人自無可能甘冒重刑，
無償供給安非他命云云，為其論據，並未詳細敘明有何利益，作為此項認定所憑之證
據及理由，同有判決理由不備之違法。又前揭非法販賣化學合成麻醉藥品罪之成立，
必須行為人所販賣之標的物屬於同條例第二條第四款所列之化學合成麻醉藥品類或其
製劑，方為相當。此項事實尤須依嚴格證明認定之。原判決並未明確論敘上訴人所販
賣與買受人彭安平之物品，何以確屬化學合成麻醉藥品類無訛之證據，遽繩上訴人以
該條款之非法販賣化學合成麻醉藥品罪刑，尤難謂非有悖乎法令。(四)利用非共同被告
之共犯之自白或其他不利於己之陳述，為認定被告犯罪之證據，不特與利用被告自己
之自白作為其犯罪之證明同有自白虛偽性之危險，亦不免有嫁禍於被告而為虛偽供述
之危險。故就刑事訴訟法第一百五十六條第二項之立法意旨觀之，非共同被告之共犯
之自白或其他不利於己之陳述，固得作為認定被告犯罪之證據，但不得作為有罪判決
之唯一證據，仍應調查其他必要之證據，以察其是否與事實相符，亦即仍須有補強證
據以擔保該共犯自白之真實性，始得採為斷罪之依據，並非絕對可由法院自由判斷該
共犯之自白或不利於己之陳述之證明力。若不為調查，而專憑此項供述據為被告犯罪
事實之認定，即與上開規定有違。矧犯修正前麻醉藥品管理條例第十三條之一第二項
各款之罪，供出麻醉藥品來源因而破獲者，得減輕其刑，同條例第十三條之三定有明
文；則吸用或販賣安非他命之人，如供出安非他命之來源因而破獲者，既得藉以邀寬
典減輕其刑，為擔保其所為不利於對向共犯之陳述之真實性，尤應有足以令人確信其
陳述為真實之補強證據。原判決係以彭安平於警訊及偵查中之每次購買一包，每包二
千元，共二次之供述及彭安平之尿液檢驗呈安非他命陽性反應作為上訴人販售安非他
命之論據，惟彭安平於警訊中曾供稱共買三次，每次二包，每包五百元，甚而於原審
調查期日供稱係向上訴人之朋友綽號「吉達」之人所購買（見一○三號警訊卷第二頁
背面、原審卷第十八、十九頁），彭安平所指為不利於上訴人之供述就數量、金額、
出售之人互不相符，已有瑕疵可指。再依卷附之台灣高等法院台南分院八十六年度上
訴字第五四○號刑事判決認定彭安平吸用化學合成麻醉藥品安非他命之時間為八十五
年六月中旬某日起至八十五年十二月十八日二十時三十分止，而原判決認定上訴人第
一次販售安非他命之時間在八十五年十一月二十五日，則彭安平之尿液呈安非他命陽
性反應是否即為吸用購自上訴人之安非他命所致，已非無疑，更何況原判決所採用之
依據係台南縣衛生局八十五年十一月二十六日檢驗成績書（見原審卷第四十四頁），
若彭安平向上訴人購入安非他命之供述屬實，但其為警查獲時間為八十五年十一月二
十七日下午九時五十分許，則彭安平在查獲之前之尿液檢驗報告如何得作為上訴人本
次犯罪之不利證據？又彭安平先後兩次為警查獲時均供稱所查獲併扣案之白色粉末各
一小包係購自上訴人，原審均未調取該粉末送鑑定，以查彭安平之指證是否與事實相
符，此項攸關上訴人被訴連續非法販賣化學合成麻醉藥品罪名成立之判斷，自具調查
必要性。原審疏未送請鑑定究明真相，逕為判決，不惟有調查未盡，抑且理由說明未
臻完備，不足以昭信服。以上或為上訴意旨所指摘，或為本院得依職權調查之事項，
應認原判決有發回更審之原因。毒品危害防制條例已於八十七年五月二十日公布施行
，對於販賣第二級毒品安非他命，該法第四條第二項亦有處罰明文，倘仍認上訴人成
立犯罪，則有新舊法比較之問題，案經發回，併應注意及此，附此明。
據上論結，應依刑事訴訟法第三百九十七條、第四百零一條，判決如主文。
中      華      民      國    八十九    年      五      月      四      日
                              最高法院刑事第六庭
                                  審判長法官  紀  俊  乾
                                        法官  黃  正  興
                                        法官  陳  東  誥
                                        法官  韓  金  秀
                                        法官  王  居  財
      右正本證明與原本無異
                                              書  記  官
中      華      民      國    八十九    年      五      月      十      日


司法院資訊處製作；財團法人民間司法改革基金會備份。
